臺灣高等法院臺南分院刑事裁定
　　　　　　　　　　　　　　　　　94年度交抗字第68號　Ａ
抗　告　人　家振營造工程有限公司
代　表　人　甲○○
上列抗告人因違反道路交通管理處罰條例案件，不服臺灣臺南地
方法院中華民國94年5月11日裁定（94年度交聲字第20號），提
起抗告，本院裁定如下：
      主      文
抗告駁回。
      理      由
一、抗告意旨略以：
（一）人民違反法律上之義務而應受行政罰之行為法律無特別規
      定時，雖不以出於故意為必要，仍需以過失為其責任條件
      此有大法官解釋第二百七十五號解釋釋示在案。又按道路
      交通管理處罰條例第二十一條之一第四項後段規定：「汽
      車所有人縱加以相當之注意而仍不免發生違規者，汽車所
      有人不受本條之處罰。」
（二）本案抗告人雖係車牌號碼８９９－ＱＪ號自用大貨車之所
      有人，惟其僱用林源松係為挖土機之操作手並非僱用林源
      松擔任大貨車司機，且查貨車司機每日出車後即將該貨車
      交由司機駕駛保管。抗告人無法亦不可能跟隨在後監督該
      貨車駕駛人之私人行為或有無他人代為駕駛。抗告人僅能
      於任用大貨車司機時審視其駕照之種類、有效期間並要求
      司機書立切結書切結遵守法規並安全駕駛及妥善保管車輛
      。
（三）本件大貨車司機張建松於應徵之時確實具有合法有效之大
      客車駕照並於受僱後書立切結書願遵守法規、安全駕駛並
      妥善保管車輛，而本案挖土機操作手林源松之所以駕駛抗
      告人之大貨車並非受抗告人之指示，而係因當日駕駛大貨
      車之司機突然身體不適自行返回宿舍，林源松乃基於同事
      情誼並為力求表現為老闆趕工且因行駛路程不長乃於未經
      抗告人及張建松同意之下主動幫忙駕駛該大貨車，林源松
      及該大貨車司機張建松並未向抗告人報備，抗告人自無從
      得知該車牌號碼８９９－ＱＪ號之大貨車係由林源松駕駛
      而非大貨車司機張建松，故無法加以阻止。
（四）綜上，本件純屬司機之個人行為，並非受抗告人指示而為
      ，且抗告人於僱用張建松之初既已審查其資格並要求書立
      切結書，抗告人顯已盡其注意義務，就本案之發生，抗告
      人並無故意或過失，依首揭法條及解釋之意旨，就本件之
      違規自不得對抗告人為處罰云云。
二、原裁定以：抗告人即異議人家振營造工程有限公司（下稱家
    振公司）所辯，違規事實之發生，係起因挖土機操作手林源
    松主動幫忙駕駛該輛大貨車所致，顯非異議人事前所能預料
    云云，然因異議人對於其公司內之貨車司機，除需負起查證
    是否具有駕駛大貨車資格之義務外，亦應負起督促合格貨車
    司機應自己駕駛該大貨車，而不能委由其他未領有駕駛執照
    或無合格駕駛執照之人代為駕駛該貨車等嚴格監督注意及管
    理義務，尚不能僅於事後提出貨車司機及未有合格駕駛執照
    之駕駛人所寫之報告書，即主張其已盡到監督管理之義務。
    亦即抗告人除應隨時注意其所有之大貨車，是否確由合格貨
    車司機所親自駕駛外，平時亦應有抽查稽核之相關監督措施
    ，以防止該合格之貨車司機因有任何突發狀況，而擅自將該
    大貨車交由無合格駕駛執照之人駕駛。縱抗告人所有之前述
    大貨車，原本係由異議人之合格貨車司機所駕駛，然因異議
    人並未善盡其督促該駕駛人於未駕駛該大貨車期間，仍應妥
    善管理該貨車，而不得任意將該車置於可由他人隨意駕駛狀
    態之義務，故抗告人對於本件違規事實之發生而言，難認已
    盡其對於貨車司機之嚴格監督管理義務。至抗告人公司之貨
    車司機及員工林源松事後所書立之報告書內容（見卷附之九
    十四年一月二十四日報告書二份），則不僅係該貨車司機與
    林源松個人之片面說詞而已，且該報告書內容縱然屬實，亦
    無從解免抗告人之上述違規責任，故抗告人尚難執此而為免
    罰之依據。
三、按汽車駕駛人駕駛大貨車，有使用註銷之駕駛執照駕車者，
    汽車所有人及駕駛人各處新臺幣四萬元以上八萬元以下罰鍰
    ，並當場禁止該汽車駕駛人繼續駕駛及扣留其車輛牌照，並
    吊扣其汽車牌照三個月，道路交通管理處罰條例第二十一條
    之一第一項第五款及第三項分別定有明文。
四、經查：
（一）抗告人家振公司並不否認其所有之車牌號碼８９９－ＱＪ
      號自用大貨車，有於九十三年九月二十一日上午十點四十
      六分左右，由抗告人公司之員工林源松所駕駛，而在行經
      國道一號高速公路北向二八四公里處之新營服務區內時，
      為內政部警政署國道公路警察局第四警察隊警員攔檢並發
      現林源松係無合格駕駛執照駕車等事實，且有內政部警政
      署國道公路警察局公警局交字第Ｚ00000000號舉
      發違反道路交通管理事件通知單一份在卷可參（見原裁定
      卷第九頁）。又前述駕駛人林源松之職業大貨車駕駛執照
      ，因逾期已達一年以上，未申請職業駕駛執照審驗，業經
      該管監理機關於八十五年二月六日，逕行註銷其職業駕駛
      執照等情，亦有駕駛人林源松之汽車駕照基本資料查詢列
      印表一份存卷足憑（見原裁定卷第八頁）。抗告人所有之
      上述自用大貨車，於上開時、地，由已註銷職業大貨車駕
      駛執照駕駛人林源松駕駛並行駛於高速公路上之違規事實
      ，應可認定。
（二）本件抗告人辯稱林源松乃未經抗告人公司同意，自行代替
      當日身體不適之司機駕駛大貨車，林源松之行為非受抗告
      人公司指示，且抗告人公司於僱用司機張建松之初已審查
      其資格，並要求立切結書，顯已盡其注意、監督義務，就
      本件違規情事之發生，自無故意或過失，不需受行政罰之
      處分云云。抗告人固提出司機張建松之切結書以證明已盡
      管理之義務，而查，該切結書上載述：「……並不得將所
      登記出車之貨車交由他人駕駛或任意調動班次……」等語
      ，又稱張建松不知林源松代為出車，且二人均未向抗告人
      公司報備上開情事，則林源松如何於張建松、抗告人均不
      知之情形下取得車牌號碼８９９－Ｑ號自用大貨車之鑰匙
      ，顯有疑義。況查，大貨車為營造公司重要生產器具，又
      抗告人公司顯為一有制度之公司，對於大貨車之鑰匙豈有
      未加管制之理，故抗告人辯稱其不知林源松駕駛車牌號碼
      ８９９－Ｑ號自用大貨車乙情，殊違常理，其所辯自無可
      信。又退而言之，縱抗告人確不知林源松自行駕駛大貨車
      乙事，則其對所有之大貨車未加以監督、管理，任由非登
      記之司機之第三人取得鑰匙而行駛於一般道路，謂其無過
      失，實亦難矣。抗告人上開所辯，委無理由。
五、綜上所述，本件原裁定認林源松有使用註銷之駕駛執照於上
    述時、地，駕駛大貨車之情形，汽車所有人應予處罰，並認
    原處分機關即交通部公路總局嘉義區監理所臺南監理站就此
    違規事實，引用道路交通管理處罰條例第二十一條之一第一
    項第五款、第三項等規定，裁處抗告人罰鍰新臺幣六萬元，
    並吊扣該汽車牌照三個月，於法並無違誤，抗告人猶執前詞
    指摘原裁定不當，為無理由，應予駁回。
據上論斷，應依道路交通管理處罰條例第八十九條、道路交通案
件處理辦法第二十六條，刑事訴訟法第四百十二條，裁定如主文
。
中　　華　　民　　國　　94　　年　　7 　　月　　14　　日
                  刑事第四庭    審判長法　官  鄭文肅
                                      法　官　陳珍如
                                      法　官　林勝木
以上正本證明與原本無異。
不得再抗告。
　　　　　　　　　　　　　　　　　　　書記官　吳秋賢
中　　華　　民　　國　　94　　年　　7 　　月　　15　　日
